---
title: "Geometria Solar e Fotoperíodo com agriclimr"
author: "João Batista Tolentino Jr."
date: "`r Sys.Date()`"
output: rmarkdown::html_vignette
vignette: >
  %\VignetteIndexEntry{Geometria Solar e Fotoperíodo com agriclimr}
  %\VignetteEngine{knitr::rmarkdown}
  %\VignetteEncoding{UTF-8}
---

```{r, include = FALSE}
knitr::opts_chunk$set(
  collapse = TRUE,
  comment = "#>",
  fig.width = 7,
  fig.height = 4.5
)

```

## Introdução

O pacote **agriclimr** disponibiliza um módulo dedicado à geometria astronômica diurna por meio das funções:

* `estimate_solar_noon()`: Meio-dia solar (em hora solar local ou hora civil corrigida).
* `estimate_sunrise()`: Horário do nascer do sol.
* `estimate_sunset()`: Horário do pôr do sol.
* `estimate_daylength()`: Fotoperíodo ou duração astronômica do dia.

```{r setup, message=FALSE, warning=FALSE}
library(agriclimr)
library(ggplot2)
library(dplyr)

```

---

## 1. Fundamentos Teóricos

A posição angular do sol varia ao longo do ano em função da declinação solar ($\delta$). O pacote utiliza a aproximação trigonométrica descrita por Campbell & Norman (1998) e adotada no boletim FAO 56:

$$\delta = 0{,}409 \cdot \sin\left(\frac{2\pi}{365} \cdot DOY - 1{,}39\right)$$

Onde $DOY$ é o dia juliano do ano (1 a 365/366). A partir da latitude local ($\phi$, em radianos) e da declinação, calcula-se o ângulo horário do pôr do sol ($\omega_s$):

$$\cos(\omega_s) = -\tan(\phi) \cdot \tan(\delta)$$

Com $\omega_s$ expresso em radianos, o fotoperíodo astronômico ($DL$, em horas decimais) é obtido diretamente por:

$$DL = \frac{24}{\pi} \cdot \omega_s$$

---

## 2. Exemplos de Uso Básico

### Fotoperíodo e Horários Solares em Curitibanos - SC

Considere o município de Curitibanos, Santa Catarina (Latitude: $-27{,}28^\circ$, Longitude: $-50{,}58^\circ$, Fuso: UTC-3).

Podemos comparar os solstícios de inverno (dia 172) e de verão (dia 355):

```{r basic-usage}
lat_curitibanos <- -27.28
doy_inverno <- 172
doy_verao   <- 355

# Fotoperíodo (horas de luz solar)
dl_inverno <- estimate_daylength(lat = lat_curitibanos, doy = doy_inverno)
dl_verao   <- estimate_daylength(lat = lat_curitibanos, doy = doy_verao)

cat("Fotoperíodo no Inverno:", round(dl_inverno, 2), "horas\n")
cat("Fotoperíodo no Verão:  ", round(dl_verao, 2), "horas\n")

```

---

## 3. Hora Solar Local vs. Hora Civil do Relógio

Por padrão, modelos teóricos assumem o **meio-dia solar estático às 12:00 h**. No entanto, quando comparamos modelos com dados de estações meteorológicas automáticas, o descompasso entre a hora do meridiano civil e a hora solar real pode alcançar dezenas de minutos.

Ao informar `lon` e `tz`, a função `estimate_solar_noon()` aplica a Equação do Tempo (Spencer, 1971) e o ajuste longitudinal:

```{r civil-time-comparison}
# Meio-dia solar padrão (12:00)
noon_solar <- estimate_solar_noon(doy = doy_inverno)

# Meio-dia na hora civil oficial da estação (UTC-3)
noon_civil <- estimate_solar_noon(
  doy = doy_inverno, 
  lon = -50.58, 
  tz = -3
)

cat("Meio-dia Solar Local: ", noon_solar, "h\n")
cat("Meio-dia na Hora Civil:", format(as.POSIXct("1970-01-01") + noon_civil * 3600, "%H:%M:%S"), "\n")

# Impacto direto no horário do nascer do sol
sunrise_civil <- estimate_sunrise(lat = lat_curitibanos, doy = doy_inverno, solar_noon = noon_civil)
cat("Nascer do sol civil:   ", format(as.POSIXct("1970-01-01") + sunrise_civil * 3600, "%H:%M:%S"), "\n")

```

---

## 4. Comportamento Anual da Dinâmica Solar

As funções do pacote são totalmente vetorizadas, permitindo avaliar a variação de fotoperíodo e dos horários solares ao longo de todo o ano em um único passo:

```{r annual-dynamics}
# Criando a série anual de dias
df_ano <- tibble::tibble(
  date = seq(as.Date("2026-01-01"), as.Date("2026-12-31"), by = "day"),
  doy = as.numeric(format(date, "%j"))
) %>%
  dplyr::mutate(
    solar_noon = estimate_solar_noon(doy, lon = -50.58, tz = -3),
    sunrise = estimate_sunrise(lat = lat_curitibanos, doy = doy, solar_noon = solar_noon),
    sunset = estimate_sunset(lat = lat_curitibanos, doy = doy, solar_noon = solar_noon),
    daylength = estimate_daylength(lat = lat_curitibanos, doy = doy)
  )

head(df_ano)

```

Podemos visualizar a janela diurna ao longo dos meses:

```{r annual-plot}
ggplot(df_ano, aes(x = date)) +
  geom_ribbon(aes(ymin = sunrise, ymax = sunset), fill = "#fef3c7", alpha = 0.8) +
  geom_line(aes(y = sunrise, color = "Nascer do Sol"), linewidth = 0.9) +
  geom_line(aes(y = sunset, color = "Pôr do Sol"), linewidth = 0.9) +
  geom_line(aes(y = solar_noon, color = "Meio-Dia Solar"), linetype = "dashed") +
  scale_y_continuous(breaks = seq(4, 20, by = 2), limits = c(4, 20)) +
  scale_color_manual(values = c("Nascer do Sol" = "#d97706", "Pôr do Sol" = "#b45309", "Meio-Dia Solar" = "#4b5563")) +
  labs(
    title = "Dinâmica Diurna e Fotoperíodo em Curitibanos - SC (2026)",
    x = "Data",
    y = "Horário Oficial Civil (horas)",
    color = "Referência"
  ) +
  theme_minimal() +
  theme(legend.position = "bottom")

```

---

## 5. Integração com a Marcha Diurna de Temperatura

O módulo solar atua de forma transparente na reconstrução horária de temperatura (`estimate_hourly_temp()` e `daily_to_hourly_temp()`). Ao fornecer longitude e fuso horário, a curva diurna ajusta seu pico e vale ao horário real de relógio das estações meteorológicas, aprimorando simulações de orvalho e dessecação foliar.

---

## Referências

* Campbell, G. S., & Norman, J. M. (1998). *An Introduction to Environmental Biophysics*. Springer, New York.
* Spencer, J. W. (1971). Fourier series representation of the position of the Sun. *Search*, 2(5), 172.
* Allen, R. G., Pereira, L. S., Raes, D., & Smith, M. (1998). *Crop evapotranspiration: Guidelines for computing crop water requirements*. FAO Irrigation and Drainage Paper 56. FAO, Rome.



